【裁判字號】    98,訴,416
【裁判日期】    980527
【裁判案由】    違反毒品危害防制條例
【裁判全文】
臺灣屏東地方法院刑事判決               98年度訴字第416號
公  訴  人  臺灣屏東地方法院檢察署檢察官
被      告  甲○○
                    （另案臺灣屏東監獄執行中）
上列被告因違反毒品危害防制條例案件，經檢察官提起公訴（98
年度毒偵字第147 號），茲因被告就被訴事實為有罪之陳述，經
告知簡式審判程序意旨，並聽取公訴人及被告之意見後，本院合
議庭裁定由受命法官獨任依簡式審判程序審理，判決如下：
    主  文
甲○○施用第一級毒品，累犯，處有期徒刑壹年肆月。
    事  實
一、甲○○有多次犯罪經法院判刑確定之紀錄，最近一次經徒刑
    執行完畢情形如下：
  (一)民國95年間因犯竊盜罪，經本院95年度易字第58號判處有期
    徒刑7 月確定。
  (二)95年間犯竊盜罪，經臺灣高雄地方法院95年度易字第944 號
    判處有期徒刑10月確定，嗣因適用減刑條例，經臺灣高雄地
    方法院96年度聲減字第1554號裁定減為有期徒刑5 月。
  (三)上開所示之刑經接續執行，於95年6 月6 日入監執行，96年
    7 月16日期滿出監執行完畢。
二、又其前因初犯施用毒品案件，經法院裁定令入勒戒處所施予
    觀察、勒戒，於87年6 月16日入所執行，因有繼續施用毒品
    傾向，經裁定令入戒治處所施予強制戒治，於87年7 月6 日
    轉入執行，因無繼續施用傾向，經裁定停止戒治，於87年11
    月26日出所付保護管束，期滿未經撤銷停止戒治而執行完畢
    後，已經再犯施用毒品案件，經軍事檢察官聲請強制戒治並
    起訴，戒治部分經軍事法院裁定令入戒治處所施予強制戒治
    ，於91年6 月19日入所執行，92年6 月18日期滿出所執行完
    畢；起訴部分經國防部高等軍事法院高雄分院92年度高裁字
    第22號（國防部南部地方軍事法院91年度和審字第224 號）
    判處有期徒刑1 年9 月確定，於93年5 月10日期滿出監而已
    經追訴處罰執行完畢。
三、詎其經前開有期徒刑執行完畢後5 年內，仍不知悔改，復基
    於施用第一級毒品之犯意，於97年10月27日午夜12時許，以
    注射方式（針筒於查獲前已經丟棄而滅失），施用海洛因1
    次，旋於97年10月28日凌晨1 時35分許，在屏東縣崁頂鄉○
    ○村○○路93號前為巡邏警員發現有異常生理反應，經依法
    採尿驗得呈嗎啡即海洛因經人體水解代謝產物陽性反應而查
    獲。
四、案經屏東縣警察局東港分局報告臺灣屏東地方法院檢察署檢
    察官偵查起訴。
    理  由
一、前揭施用第一級毒品海洛因之犯罪事實，業據被告甲○○於
    本院審理時自承不諱，其前揭時地經查獲後，經採尿送臺灣
    檢驗科技股份有限公司以氣相層析質譜儀法（GC／MS）檢驗
    結果，亦呈嗎啡即海洛因經人體代謝之產物陽性反應，有該
    公司97年11月11日，編號KH2008A0000000號濫用藥物尿液檢
    驗報告附卷，乃鑑定機關本於專業知識暨以精密儀器測試所
    得之結論，自可憑信。被告甲○○自白施用海洛因，堪信與
    事實相符。
二、按施用第一級、第二級毒品為犯罪行為，毒品危害防制條例
    第10條定有處罰明文。故施用第一級、第二級毒品者，依前
    揭規定本應科以刑罰。惟基於刑事政策，對合於一定條件之
    施用者，則依同條例第20條、第23條之規定，施以觀察、勒
    戒及強制戒治之保安處分。又毒品危害防制條例於92年7 月
    9 日修正公布，自93年1 月9 日施行，其中第20條、第23條
    將施用毒品之刑事處遇程序，區分為「初犯」及「五年內再
    犯」、「五年後再犯」。依其立法理由之說明：「初犯」，
    經觀察、勒戒或強制戒治後，應為不起訴處分或不付審理之
    裁定；經觀察、勒戒或強制戒治執行完畢釋放後，「五年內
    再犯」者，因其再犯率甚高，原實施之觀察、勒戒及強制戒
    治既已無法收其實效，爰依法追訴或裁定交付審理。至於經
    觀察、勒戒或強制戒治執行完畢釋放後，「五年後再犯」者
    ，前所實施之觀察、勒戒或強制戒治已足以遮斷其施用毒品
    之毒癮，為期自新及協助其斷除毒癮，仍適用「初犯」規定
    ，先經觀察、勒戒或強制戒治之程序。從而依修正後之規定
    ，僅限於「初犯」及「五年後再犯」2 種情形，始應先經觀
    察、勒戒或強制戒治程序。倘被告於五年內已再犯，經依法
    追訴處罰，縱其第三次（或第三次以上）再度施用毒品之時
    間，在初犯經觀察、勒戒或強制戒治執行完畢釋放五年以後
    ，已不合於「五年後再犯」之規定，且因已於「五年內再犯
    」，顯見其再犯率甚高，原實施觀察、勒戒或強制戒治，已
    無法收其實效，即應依該條例第10條處罰，最高法院97年度
    第5 次刑庭會議決議參照。
三、被告甲○○前因初犯施用毒品案件，經法院裁定令入勒戒處
    所施予觀察、勒戒，於87年6 月16日入所執行，因有繼續施
    用毒品傾向，經裁定令入戒治處所施予強制戒治，於87年7
    月6 日轉入執行，因無繼續施用傾向，經裁定停止戒治，於
    87年11月26日出所付保護管束，期滿未經撤銷停止戒治而執
    行完畢後，已經再犯施用毒品案件，經軍事檢察官聲請強制
    戒治並起訴，戒治部分經軍事法院裁定令入戒治處所施予強
    制戒治，於91年6 月19日入所執行，92年6 月18日期滿出所
    執行完畢；起訴部分經國防部高等軍事法院高雄分院92年度
    高裁字第22號（國防部南部地方軍事法院91年度和審字第22
    4 號）判處有期徒刑1 年9 月確定，於93年5 月10日期滿出
    監而已經追訴處罰執行完畢，有臺灣高等法院被告前案紀錄
    表、臺灣屏東地方法院檢察署刑案資料查註紀錄表、全國施
    用毒品案件紀錄表、受觀察勒戒人毒品及前科紀錄簡列表各
    1 份在卷可按，其經觀察、勒戒、強制戒治執行完畢，5 年
    內已經再犯施用毒品而經追訴處罰，則本件施用第一級毒品
    海洛因之犯罪事證已臻明確，應依法論科。
四、按海洛因為毒品危害防制條例第2 條第2 項第1 款規定之第
    一級毒品，除法律另有規定者外，不得持有、施用。核被告
    甲○○所為，係犯毒品危害防制條例第10條第1 項之施用第
    一級毒品罪。其因施用而持有海洛因之低度行為，應為施用
    之高度行為所吸收，不另論罪。又其前因犯竊盜罪，經本院
    95年度易字第58號判處有期徒刑7 月確定，旋又犯竊盜罪，
    經臺灣高雄地方法院95年度易字第944 號判處有期徒刑10月
    確定，嗣因適用減刑條例，經臺灣高雄地方法院96年度聲減
    1554號裁定減為有期徒刑5 月，並與前開案件接續執行，於
    95年6 月6 日入監執行，96年7 月16日期滿出監執行完畢，
    有臺灣高等法院被告前案紀錄表及臺灣屏東地方法院檢察署
    刑案資料查註紀錄表各1 份在卷可按，其5 年之內再因故意
    犯有期徒刑以上刑之本罪，為累犯，應依法加重其刑。
五、爰審酌被告甲○○為66年10月13日出生、受有國中畢業教育
    程度、受僱於超商工作為業之人，本件犯罪時年31歲，有警
    詢年籍等資料附卷可參，並據其在本院審理時自陳在卷，年
    值青壯，前案紀錄除上開構成施用毒品訴追條件及累犯之要
    件，不再重複評價者外，並曾因：(一)85年間因麻藥案件，經
    本院85年度易字第2718號判處有期徒刑3 月，於86年5 月12
    日易科罰金執行完畢；(二)86年間犯麻藥案件，經本院86年度
    易字第1694號判處有期徒刑6 月確定，於86年11月25日易科
    罰金執行完畢；(三)87年間因竊盜案件，經臺灣高雄地方法院
    87年度訴字第1458號判處有期徒刑5 月確定；(四)87年間因犯
    強盜罪，經臺灣高等法院高雄分院87年度上訴字第2040號（
    臺灣高雄地方法院87年度訴字1915號）判處有期徒刑2 年7
    月確定，並與上開(三)所示之刑接續執行，於88年5 月5 日入
    監執行，90年6 月22日因縮刑假釋出監；(五)嗣前開構成累
    犯要件前案刑之執行完畢，至本件判決前，復已另犯竊盜、
    施用毒品罪多筆經判決確定，已於97年10月28日入監執行，
    有臺灣高等法院被告前案紀錄表及臺灣屏東地方法院檢察署
    刑案資料查註紀錄表各1 份在卷可按，素行不良，茲就其施
    用毒品之犯罪類型，雖有認為僅屬自戕行為，並未涉侵害他
    人法益者，惟姑不論此見與我國現行刑事立法除就行為人藉
    自殘行為達到其他侵害國家、社會法益結果之目的，而在相
    關特別立法如妨害兵役治罪條例等特別法中定以處罰之規定
    外，向不加罰於單純自殘，甚或自殺行為所表彰之規範體系
    價值觀念相左，況毒品危害防制條例第10條所規定對施用毒
    品行為之處罰，其法定刑猶相當，或更甚（如施用第一級毒
    品罪）於刑法中關於故意「傷害他人」規定罪責，舉輕明重
    ，足徵其規範保護之法益，原不在該「自戕」行為本身所造
    成行為人個人身體健康之有形侵害。蓋民主法治國家之所異
    於獨裁、集權社會，其國家政策、社會發展，均取決於以全
    體公民個人意志累積形成之群體意志，凡公民不分性別、學
    歷、職業、貧富、愚智，任由鴻儒碩彥至販夫走卒，其個人
    意志之表現就群體意志決定之形成，均屬等值，直接影響國
    家、社會整體之命運，至關重要，則個人基於自主、健全意
    思所表現之公民意志，不分良窳，均應尊重，然若有藉不正
    手段影響他人或自陷個人健全自主意志不能正常形成、表現
    者，不僅直接侵蝕公民群體意志形成之基礎，迫令其他自重
    慎行大眾均須承受建立在該不健全基礎形成之公共政策、社
    會生活品質之結果，對於國家、社會法益及人民全體利益，
    猶已構成危害，是如投票受賄罪所規範者，即在禁止公民匯
    集個人自主意志以形成群體意志之過程受不當影響及控制，
    即為適例。今毒品除可對個人身體健康造成有形傷害外，就
    人之身體及精神形成高度成癮性及依賴性，猶足以抑制個人
    表現其本於心性能力所為自主意志之決定，並進而造成群體
    意志表現遭不當扭曲之危險，直接影響國家、社會之發展，
    侵害至鉅，斷非僅止於個人健康之危害，被告甲○○迭因施
    用毒品而經觀察、勒戒、強制戒治及刑之執行矯治，未幾仍
    重蹈覆轍，除徵其守法觀念薄弱，堪認已施用毒品成習，積
    重難返，對其個人身心、家庭及國家、社會之危害非輕，並
    考量其犯罪施用毒品之情節，及其犯罪經查獲後，尚能坦認
    犯行，態度尚可等一切情狀，量處如主文所示之刑，以資儆
    懲。
六、未扣案而供被告本件施用海洛因犯罪使用之注射針筒，除據
    被告甲○○供稱於查獲前已經丟棄而滅失，依現有卷證復不
    能證明其尚存在，爰不另為沒收之諭知，附此敘明。
據上論斷，應依刑事訴訟法第273 條之1 第1 項、第299 條第1
項前段，毒品危害防制條例第10條第1 項，刑法第11條前段、第
47條第1 項，判決如主文。
本案經檢察官簡志祥到庭執行職務
中    華    民    國    98    年    5     月    27    日
                    刑事第二庭  法  官  陳松檀
以上正本證明與原本無異。
如不服本判決應於收受本判決送達後10日內向本院提出上訴書狀
，其未敘述上訴理由者，並得於提起上訴後10日內向本院補提理
由書狀（均須按他造當事人之人數附繕本）「切勿逕送上級法院
」。
中    華    民    國    98    年    5     月    27    日
                                書記官  黃佳惠
附錄本件判決引用之法條：
毒品危害防制條例第10條
施用第一級毒品者，處6 月以上5 年以下有期徒刑。
施用第二級毒品者，處3 年以下有期徒刑。


司法院資訊處製作；財團法人民間司法改革基金會備份。
